【裁判字號】    97,交聲,94
【裁判日期】    970610
【裁判案由】    違反道路交通管理處罰條例聲明異議
【裁判全文】
臺灣苗栗地方法院交通事件裁定          97年度交聲字第94號
原處分機關  交通部公路總局新竹區監理所苗栗監理站
異  議  人
即受處分人  甲○○
上列異議人因違反道路交通管理處罰條例案件，對於交通部公部
總局新竹區監理所苗栗監理站於民國97年4 月28日所為之竹監苗
字第裁54-F00000000號處分（原舉發案號：苗縣警交字第F00000
000 號），聲明異議，本院裁定如下：
    主  文
原處分關於罰鍰新臺幣肆萬玖仟伍佰元部分撤銷。
    理  由
一、原處分機關略以：異議人甲○○於民國96年8 月6 日晚間7
    時許，因觸犯公共危險罪，經臺灣苗栗地方法院檢察署檢察
    官於96年9 月21日以96年度偵字第4082號為緩起訴處分，其
    期間為1 年，並向指定之財團法人臺灣更生保護會苗栗分會
    支付新臺幣2 萬元。異議人向財團法人臺灣更生保護會苗栗
    分會支付之新臺幣2 萬元並非刑法第33條所定之罰金，不得
    依上揭規定抵扣罰鍰。又異議人觸犯刑事法部分既未經起訴
    ，自無「經判決確定處以罰金」之可能。爰依道路交通管理
    處罰條例第35條第1 項第1 款暨違反道路交通管理事件統一
    裁罰標準及處理細則第44條第4 項規定，於97年4 月28日裁
    處異議人罰鍰新臺幣（下同）49,500元並吊扣駕駛執照12個
    月，施以道安講習（此部分未據聲明異議），原處分並無不
    法等語。
二、異議人聲明異議意旨略以：異議人於96年8 月7 日駕駛車牌
    號碼3759-NT 號自小客車，行經苗栗市○○路、苗中大門前
    ，酒後駕車，酒測值0.67mg/l，經檢察官執行緩起訴處分，
    命令通知書每月向臺灣更生保護會苗栗分會支付4,000 元整
    5 期，共2 萬元整已支付完，為聲請一罪不二罰提出異議云
    云。
三、經查：
（一）異議人於96年8 月7 日5 時45分許，駕駛車牌號碼3759-
      NT號自用小客車，行經苗栗市○○路、苗中大門前，經苗
      栗縣警察局苗栗分局文山派出所警員攔檢測得其呼氣酒精
      濃度達每公升0.67毫克，已逾不得駕駛車輛之濃度標準之
      事實，為異議人所不爭；又異議人因公共危險案件，經臺
      灣苗栗地方法院檢察署檢察官於96年9 月14日處分緩起訴
      ，諭知緩起訴期間1 年，並應向財團法人臺灣更生保護會
      苗栗分會支付2 萬元，緩起訴處分於96年10月18日經臺灣
      高等法院臺中分院檢察署以96年度上職議字第5235號處分
      駁回再議而確定在案，故緩起訴期間自96年10月18日起至
      97年10月17日止；嗣異議人分別於96年11月29日及97年3
      月31日，向財團法人臺灣更生保護會苗栗分會各支付4,00
      0 元及16,000元而履行完畢等事實，有前開臺灣苗栗地方
      法院檢察署緩起訴處分書、臺灣高等法院臺中分院檢察署
      處分書、臺灣苗栗地方法院檢察署檢察官執行緩起訴處分
      命令通知書及郵政跨行匯款申請書等附卷可憑，應堪認定
      。
（二）按94年2 月5 日公布，95年2 月5 日施行之行政罰法第1
      條規定「違反行政法上義務而受罰鍰、沒入或其他種類行
      政罰之處罰時，適用本法。但其他法律有特別規定者，從
      其規定」，足認行政罰法係屬行政罰之基本法，而道路交
      通管理處罰條例本質上係屬行政罰，此觀該條例中就交通
      違規行為所定法律效果包括罰鍰、吊扣證照裁罰等行政罰
      甚明（參照行政罰法第1 條、第2 條將罰鍰、吊扣證照處
      分均定為行政罰），是違反道路交通管理處罰條例之裁罰
      事件，自有行政罰法之適用。又按行政罰法第26條規定：
      「一行為同時觸犯刑事法律及違反行政法上義務規定者，
      依刑事法律處罰之。但其行為應處以其他種類行政罰或得
      沒入之物而未經法院宣告沒收者，亦得裁處之。前項行為
      如經不起訴處分或為無罪、免訴、不受理、不付審理之裁
      判確定者，得依違反行政法上義務規定裁處之。」，此即
      所謂一事不二罰之原則。究其立法目的，係因一行為同時
      觸犯刑事法律及違反行政法上義務規定時，由於刑罰與行
      政罰同屬對不法行為之制裁，而刑罰之懲罰作用較強，故
      依刑事法律處罰，即足資警惕時，實無一事二罰再處行政
      罰之必要。是因同時觸犯刑事法律及違反行政法上義務規
      定之行為，行政機關得否科以與刑罰相類之行政罰處罰，
      端視該行為之刑事訴追或審判程序終局結果而定，在刑事
      訴追、審判程序尚未終局確定前，行政機關自不得逕予裁
      罰，至於沒入或其他種類行政罰，因兼具維護公共秩序之
      作用，其內容具有特殊性，與行政目的之達成密切攸關，
      行政機關自仍得併予裁處，又此所稱「其他種類行政罰」
      ，係指違反行政法上之義務應受「裁罰性」之「不利處分
      」而言，依行政罰法第2 條規定，應包括限制或禁止行為
      之吊扣證照處分在內。
（三）再按，觸犯刑事法律之犯罪行為，除得經檢察官之起訴，
      並由法院審理後，為有罪科刑、無罪、免訴、不受理、不
      付審理之裁判外，如檢察官認該行為所涉為死刑、無期徒
      刑或最輕本刑3 年以上有期徒刑以外之罪，於參酌刑法第
      57條所列事項及公共利益之維護，認以緩起訴為適當者，
      得定1 年以上3 年以下之緩起訴期間為緩起訴處分，並同
      時命被告為一定之金錢給付，因該金錢給付係附隨於緩起
      訴處分之負擔，性質上並非刑罰，核與前開行政罰法第26
      條所稱一事不二「罰」之要件不合，受緩起訴處分之人自
      不得以其已履行該緩起訴處分所命之金錢給付為由，援引
      上開行政罰法第26條之規定，主張就同一行為免受行政罰
      。然因經檢察官為「緩起訴」處分者，於「緩起訴」之猶
      豫期間內，檢察官可對其持續觀察，若認其顯無反省警惕
      之情或根本欠缺反省警惕之能力者，得依職權或依告訴人
      之聲請，將「緩起訴」處分撤銷，並依法追訴，法院則得
      依審理結果，為有罪科刑之裁判，亦即在緩起訴處分之猶
      豫期間內，刑事訴追程序仍未終局確定，此與不起訴處分
      確定後，刑事訴追程序終結，檢察官原則上不得就同一行
      為再行起訴之法律效果迥異，是以，緩起訴處分自不得類
      推不起訴處分，而適用行政罰法第26條第2 項之規定，是
      以，經檢察官諭知緩起訴處分之行為，如同時違反行政法
      上義務之規定，在緩起訴處分於猶豫期間期滿前，因刑事
      訴追程序尚未確定終結，行為人仍有因緩起訴遭撤銷而受
      刑事追訴處罰之可能，此時行政機關若逕行依法行政裁罰
      ，毋寧將使行為人有同時遭受行政處罰及刑事處罰之可能
      ，是依行政罰法第26條之立法意旨，在違反行政法上義務
      之行為業經緩起訴處分之情形下，行政機關應待緩起訴處
      分實質確定（即緩起訴猶豫期間經過而未經撤銷），行為
      人已最終確定免於受刑事訴追或處罰時，行政機關方得為
      行政裁罰。
（四）末查，行政罰法第26條第2 項所指「不起訴處分確定」者
      ，於緩起訴處分之情況而言，縱緩起訴處分已經臺灣高等
      法院臺中分院檢察署處分駁回再議確定在案，然而，檢察
      官為緩起訴處分者，於緩起訴處分所定之猶豫期間內，檢
      察官仍可對被告持續觀察，若被告於期間內故意更犯有期
      徒刑以上之罪經檢察官提起公訴、或於緩起訴前因故意犯
      他罪而於緩起訴期間內受有期徒刑以上之刑之宣告、或違
      背刑事訴訟法第253 條之2 第1 項各款之應遵守或履行事
      項之情形時，得依職權或依告訴人之聲請，將緩起訴處分
      撤銷，並依法再行追訴處分，法院亦得依審理結果，為有
      罪科刑之裁判，此觀諸刑事訴訟法第253 條之3 規定甚明
      。亦即，於緩起訴處分之猶豫期間內，刑事訴追程序尚未
      終局確定，此與不起訴處分確定後，刑事訴追程序即告終
      結，檢察官原則上不得就同一行為再行起訴之法律效果迥
      異。是以，緩起訴處分縱因再議駁回確定，但緩起訴處分
      期間尚未屆滿之前，自不得認為已有不起訴處分之法律效
      果。經查，本件異議人依前開緩起訴處分所定緩起訴期間
      為1 年，應自緩起訴處分確定日即96年10月18日起算，迄
      至97年10月17日始屆滿，故於此期間內，異議人仍有因刑
      事訴訟法第253 條之3 第1 項各款規定，經檢察官撤銷緩
      起訴處分繼續偵查或起訴，而受刑事處罰之可能，此時行
      政機關若逕處以行政裁罰，毋寧將使異議人有可能同時遭
      受行政處罰之罰鍰處分及刑事處罰中罰金刑或易科罰金之
      刑罰，顯違行政罰法所接櫫「一事不二罰」之精神。因此
      ，由行政罰法第26條第2 項規定之立法意旨觀察，在一行
      為同時觸犯刑事法律及違反行政法上義務規定，而行為人
      已據檢察官為緩起訴處分之情形，應待緩起訴處分期間屆
      滿且未經撤銷，始生該法條所指「不起訴處分確定」之法
      律效果，此時行政機關始得另依違反行政法上義務規定，
      逕為行政裁罰。從而，本案異議人之緩起訴處分期間既迄
      97年10月17日始屆滿，於此之前，刑事追訴程序尚未終局
      終結確定，則原處分於97年4 月28日裁處異議人罰鍰49,5
      00元，即與行政罰法第26條第1 項前段、第2 項之規定有
      違，難認妥適。
四、綜上所述，原處分裁處罰鍰49,500元部分，與行政罰法第26
    條第1 項前段、第2 項規定不符，應予撤銷，此部分俟上開
    緩起訴處分期間屆滿而有終局執行結果，再由原處分機關另
    為適法之處分；此外，異議人僅就罰鍰部分之處分聲明異議
    ，故就同裁決內之駕駛執照12個月即施以道安講習部分，既
    不在聲明異議之範圍內，本院自不予審究，附此說明。
五、據上論斷，應依道路交通案件處理辦法第20條前段，裁定如
    主文。
中    華    民    國    97    年    6    月    10     日
                    交通法庭  法  官  林 卉 聆
上正本證明與原本無異。
如不服本裁定應於送達後5 日內向本院提出抗告狀。
                              書記官  楊 慧 萍
中    華    民    國    97    年    6    月    10     日


司法院資訊處製作；財團法人民間司法改革基金會備份。
